【裁判字號】    98,訴,783
【裁判日期】    980709
【裁判案由】    營利事業所得稅
【裁判全文】
臺北高等行政法院判決
                                       98年度訴字第783號
                              .
原      告  洽麟環保科技股份有限公司
代  表  人  甲○(清算人)
被      告  財政部臺北市國稅局
代  表  人  凌忠嫄（局長）
訴訟代理人  丙○○
            乙○○
上列當事人間因營利事業所得稅事件，原告不服財政部中華民國
98年3 月11日台財訴字第09800010840 號訴願決定（案號：第00
000000號），提起行政訴訟。本院判決如下：
    主  文
原告之訴駁回。
訴訟費用由原告負擔。
    事實及理由
壹、程序方面：
    本件原告經合法通知，未於言詞辯論期日到場，依行政訴訟
    法第218 條準用民事訴訟法第386 條、第385 條第1 項前段
    規定，核無民事訴訟法第386 條所列各款情形，爰依到場被
    告之聲請，由其一造辯論而為判決，合先敘明。
貳、實體方面：
一、事實概要：
    原告以其業已辦理清算完結，法人人格已消滅為由，於民國
    （下同）97年7 月21日向被告申請註銷欠稅，案經被告以97
    年8 月21日財北國稅中北營所字第0970203502號函，通知原
    告提供相關帳證資料供核，因原告未能提示帳證資料，清算
    程序顯有未合，尚不生清算完結效果，被告所屬中北稽徵所
    乃以97年11月19日財北國稅中北服字第0970204984號函復（
    原處分），否准其申請。原告不服，提起訴願，亦遭決定駁
    回，遂向本院提起行政訴訟。
二、本件原告主張：
  (一)查原告如經依法清算完結後，向法院申報並辦理清算終結登
    記，法人人格已消滅，其未獲分配之欠稅得予註銷，財政部
    79年10月27日台財稅第790321383 號函及財政部80年2 月21
    日台財稅第000000000 號均釋示在案。本件原告業經依法辦
    理清算完結，聲請宣告破產亦經駁回，此有台北地方法院之
    函文影本及裁定影本呈附為證，是以依前開函釋，原告未獲
    分配之欠稅依法應得予註銷。乃原處分不依法處理，實屬違
    法。
  (二)查公司之清算，依公司法之各相關規定，係授權由所在地之
    普通法院審核，故清算是否合法，該公司所在地之法院始有
    權限加以論斷，公司如經法院依法核准清算完結備查，除有
    不合法之情事經原法院或其上級法院依法撤銷外，該已核准
    之清算完結自應有其合法性，任何人或任何機關（包括財政
    部或被告所屬中北稽徵所等）均無權否定其效力。被告所屬
    中北稽徵所並非公司法授權之主管機關，其對於原告清算之
    事務，依法應無審究合法或是非之權限，更不得越權推翻台
    北地方法院核准清算完結之合法性，原處分似與公司法之相
    關規定有所違背。
  (三)查一般公司之清算，公司法規定甚為明確，普通之清算規定
    於公司法第79條至第97條，而股份有限公司之清算及特別清
    算，則規定於公司法第323 條至第356 條，公司清算應如何
    進行，清算人之責任職務如何，公司法規定甚明，而對於清
    算事務之審理則明文授權由法院主管，詳見公司法第83、87
    、93、325 、328 、331 、335 、336 、338 、339 、352
    、354 、355 等條文自明，清算既有公司法之規定可資遵循
    ，清算是否合法自應以法院之審酌及判斷為依歸，如清算人
    不依公司法之相關規定辦理，法院亦不可能為清算完結之核
    備，故公司既經法院為清算完結之核備，自應有其合法性及
    效力之存在，不容任何人任意予以否定，不然公司清算將永
    無終止之日。
  (四)公司經解散清算終結報請法院備查後，如認其清算程序於法
    不合，應由稽徵機關洽請法院依非訟事件法第23條第1 項規
    定撤銷對該公司清算完結准予備查之裁定，令其重為清算，
    在重行清算完結前，其法人人格始未消滅。如未依前開說明
    洽請法院撤銷其清算完結准予備查之規定，其清算程序既已
    終結，不能再對法人人格已告消滅之公司補徵稅款及罰鍰，
    財政部67年1 月25日台財稅第30525 號函釋有案。是以本件
    原告既經台北地方法院97年6 月3 日以北院隆民德96年度司
    字第966 號函准清算完結核備在案，則法人人格已歸於消滅
    ，被告既不依法洽請法院撤銷本件清算完結准予備查，自不
    得任意指摘清算不合法，擅加課徵原告之稅捐，原告請求依
    法註銷欠稅，於法應無不合。
  (五)綜上所述，原處分及訴願決定有違誤之處，為此，原告提起
    本件行政訴訟，並聲明求為判決：訴願決定及原處分均撤銷
    ，原告之欠稅應予註銷。訴訟費用由被告負擔。
三、被告則以：
  (一)按「清算人之職務如左：一、了結現務。二、收取債權，清
    償債務。三、分派盈餘或虧損。四、分派賸餘財產。」及「
    第83條至86條、第87條第3 項、第4 項、第89條及第90條規
    定，於股份有限公司之清算準用之。」為公司法第84條第1
    項及第334 條所明定。次按「清算人如有不法行為，明知公
    司尚有違章漏稅情事，為逃避納稅義務，於造具表冊時故為
    虛偽之記載，或違背公司法第88條或第327 條規定之清算程
    序，怠於通知稽徵機關申報債權，則縱已辦理清算完結手續
    ，將表冊送經股東或股東會承認，並向法院聲報備查，依同
    法第92條但書及第331 條第3 項但書規定，清算人之責任並
    未解除，自亦不生清算完結之效果，其公司法人人格仍視為
    存續。……」為財政部68年7 月31日台財稅第35267 號函所
    明釋，又按「關於清算之公司何時始生清算完結效果等疑義
    乙案……說明：二、查公司於清算完結，將表冊提請股東會
    承認後，依公司法第93條第1 項、第331 條第4 項之規定，
    尚須向法院聲報備查，惟向法院聲報，僅為備案之性質，法
    院所為准予備案之處分，並無實質上之確定力，是否發生清
    算完結之效果，應視是否完成『合法清算』而定，若尚未完
    成合法清算，縱經法院為准予清算完結之備查，仍不生清算
    完結之效果。三、按法人至清算終結止，在清算之必要範圍
    內視為存續，民法第40條第2 項定有明文，公司亦為法人組
    織，其人格之存續，自應於合法清算終結時始行消滅。來文
    所述公司解散清算時，明知公司尚有應行繳納之稅款，卻怠
    於通知稽徵機關申報債權乙節，倘屬實在，即難謂該公司業
    經合法清算完結，公司人格自未消滅，稽徵機關不待法院撤
    銷准予備查之裁定，即對該公司追繳欠稅或補徵稅款及處罰
    ，於法應無不合。」復為司法院秘書長84年3 月22日（84）
    秘臺廳民三字第04686 號函所揭示。
  (二)原告經股東會決議解散，選任原負責人甲○為清算人，並辦
    理解散登記，經經濟部於91年8 月20日以經授商字第091013
    44830 號函核准解散在案，惟原告並未於45日內辦理決算申
    報，遲至92年1 月7 日始辦理決算申報，亦未辦理清算申報
    ，是其決、清算程序，不符合所得稅法第75條第1 項及第2
    項之規定。另甲○於就任後依公司法第326 條規定，應即檢
    查公司財產情形，造具財務報表及財產目錄，並應依同法第
    334 條準用第84條規定執行清算職務，包括了結公司現務、
    收取債權及清償債務等。而比較原告90年12月31日資產負債
    表（以下簡稱前表）及91年9 月9 日清算前資產負債表（以
    下簡稱後表），前表帳載現金135,118 元、銀行存款38,740
    ,522元、應收票據16,628,716元、應收帳款30,257,816元、
    其他應收款36,447元、存貨10,913,846元、預付費用45,321
     元 、預付貨款2,066,889 元、其他流動資產517,572 元、
    固定資產95,131,364元、銀行借款38,884,707元、應付票據
    2,392,600 元、應付帳款5,721,992 元、應付費用2,217,76
    9 元、應納稅額144,654 元、長期借款38,890,276元，而後
    表中上揭科目除現金異動為9,547 元、應收帳款異動為21,3
    95,966元、存貨異動為5,586,146 元、預付費用異動為1,28
    0 元、其他流動資產異動為364,989 元、固定資產異動為94
    ,523,092元、應付帳款異動為20,900,000元、應付費用異動
    為15,560,956元外，銀行存款、應收票據、預付貨款、銀行
    借款、應付票據、應納稅額、長期借款均異動為0 元，且列
    計大量累積虧損計20,754,077元，減少之資產流向為何？被
    告所屬中北稽徵所遂以97年8 月21日財北國稅中北營所字第
    0970203502號函請原告於文到10日內提出說明並提示憑證，
    惟原告迄未提出相關憑證及證明文件。其清算人收取債權及
    帳載現金，是否有依規定將全數清算資產提供清償分配，資
    為爭議，致被告所屬中北稽徵所無從審理其清算是否合法完
    結，乃以原處分否准其註銷欠稅，揆諸首揭規定，並無違誤
    之處。
  (三)按法院受理清算案件，僅作書面審核，並未實際監督清算過
    程，清算人向法院聲報清算完結，不過為備案性質，此觀諸
    清算人所附台北地方法院97年6 月3 日北院隆民德96年度司
    字第966 號函文內容：「台端聲報洽麟環保科技股份有限公
    司清算完結，准予備查。」，而未有該公司「合法清算完結
    」之字眼自明。公司之法人人格是否消滅，端視清算程序是
    否適法，惟原告之清算人（即原負責人）對公司營運及表冊
    甚為了解，卻怠於提示相關資料，證明其資產流向暨大量累
    積虧損之原因，尚難謂業依公司法規定了結現務、收取債權
    、清償債務、分派盈餘或虧損。清算人為逃避納稅義務，於
    造具表冊時漏列資產之虛偽記載，縱已辦理清算完結手續，
    將表冊送經股東或股東會承認，並向法院聲報備查，依公司
    法第92條但書及第331 條第3 項但書規定，清算人之責任並
    未解除，自亦不生清算完結之效果，其法人人格仍視為存續
    。被告所屬中北稽徵所駁回其註銷欠稅之請，並無違誤。
  (四)至原告訴稱依財政部67年1 月25日台財稅第30525 號函釋規
    定，公司經解散清算終結報請法院備查後，如認其清算程序
    於法不合，應由稽徵機關洽請法院依非訟事件法第23條第1
    項規定撤銷對該公司清算完結准予備查之裁定，令其重為清
    算，如未依前開說明洽請法院撤銷其清算完結准予備查之裁
    定，其清算程序既已終結，不能再對法人人格已告消滅之公
    司補徵稅款及處罰云云，按「本部及各權責機關在民國86年
    4 月30日以前發布之稅捐稽徵釋示函令，凡未編入86年版『
    稅捐稽徵法令彙編』者，自民國86年8 月1 日起，非經本部
    重行核定，一律不再援引適用。」為財政部86年7 月11日台
    財稅第861070069 號函所明釋，經查原告援引之67年1 月25
    日台財稅第30525 號函並未編入86年版「稅捐稽徵法令彙編
    」，自86年8 月1 日起即不再適用，原告所訴核無足採。
  (五)綜上論述，原處分及訴願決定並無違誤等語，資為抗辯。並
    聲明求為判決駁回原告之訴、訴訟費用由原告負擔。
四、上開事實概要欄所述之事實，除後列之爭點事項外，其餘為
    兩造所不爭執，並有原處分書、被告所屬中北稽徵所97年11
    月19日財北國稅中北服字第0970204984號函、原告比較資產
    負債表、被告所屬中北稽徵所財北國稅中北服字第09702049
    84號函（稿）、被告解散清算申請註銷欠稅事件程序面說明
    、被告所屬中北稽徵所便箋、原告申請清算完結註銷未獲分
    配之欠稅審核項目表、被告所屬中北稽徵所97年8 月21日財
    北國稅中北營所字第0970203502號函、被告91年度營利事業
    所得稅（已、未）申報更正核定通知書、原告91年度資產負
    債表、原告90年度資產負債表、被告所屬中北稽徵所營業稅
    隨課補徵計算表、原告欠稅總歸戶查詢情形表、原告92年度
    課稅資料歸戶清單、原告94年度課稅資料歸戶清單、被告92
    年12月30日財北國稅徵字第0920243247號函、原告97年8 月
    4 日申請書、原告95年11月3 日臨時股東會決議錄、經濟部
    95年10月17日經授商字第09501234500 號函、原告刊登於報
    紙之解散清算公告、原告95年12月5 日申請書、被告所屬中
    北稽徵所95年12月4 日財北國稅中北服字第0950026122號函
    、台北地方法院96年度破字第4 號民事裁定、原告清算期內
    債權人清冊、原告清算期內債權人債權受償分配表、原告清
    算期內收益及損失明細表、原告清算期內資產負債表、原告
    清算後資產負債表、經濟部91年8 月20日經授商字第091013
    44830 號函、被告所屬中北稽徵所97年7 月29日財北國稅中
    北服字第0970018825號函（稿）、原告97年7 月22日申請書
    、台北地方法院民事庭97年6 月3 日北院隆民德96年度司字
    第966 號函、原告清算（未申報）核定案件查詢及外更正作
    業、原告營所稅結（決）算（未申報）案件查詢及更正作業
    、違章案件管制查詢、原告營業稅稅籍申報及備忘事項查詢
    作業、原告財產歸屬資料清單等件分別附原處分卷、訴願卷
    及本院卷可稽，為可確認之事實。
五、歸納兩造上述之主張，本件爭執之重點在於: 原告是否依法
    清算完結，其法人人格是否已消滅? 被告否准原告註銷欠稅
    之申請，是否適法？茲分述如下：
  (一)按「法人至清算終結止，在清算之必要範圍內，視為存續。
    」為民法第40條第2 項所明定。次按「法人、合夥或非法人
    團體解散清算時，清算人於分配賸餘財產前，應依法按稅捐
    受清償之順序，繳清稅捐。清算人違反前項規定者，應就未
    清繳之稅捐，負繳納義務。」及「營利事業遇有解散、廢止
    、合併或轉讓情事時，應於截至解散、廢止、合併或轉讓之
    日止，辦理當期決算，於45日內，依規定格式，向該管稽徵
    機關申報其營利事業所得額及應納稅額，並於提出申報前自
    行繳納之。」分別為稅捐稽徵法第13條及所得稅法第75條第
    1 項所規定。再按「解散之公司除因合併、分割或破產而解
    散外，應行清算。」、「解散之公司，於清算範圍內，視為
    尚未解散。」、「前條解散之公司在清算時期，得為了結現
    務及便利清算之目的，暫時經營業務。」、「清算人之職務
    如左：一、了結現務。二、收取債權，清償債務。三、分派
    盈餘或虧損。四、分派賸餘財產。」、「清算完結時，清算
    人應於15日內，造具清算期內收支表、損益表、連同各項簿
    冊，送經監察人審查，並提請股東會承認。」、「簿冊經股
    東會承認後，視為公司已解除清算人之責任。但清算人有不
    法行為者，不在此限。」及「第83條至第86條、第87條第3
    項、第4 項、第89條及第90條之規定，於股份有限公司之清
    算準用之。」分別為公司法第24條、第25條、第26條、第84
    條第1 項、第331 條第1 項、第3 項及第334 條所規定。次
    按清算人如有違背公司法第88條或第327 條規定之法定清算
    程序，縱形式上已辦理清算完結手續，將表冊送經股東或股
    東會承認，並向法院聲請備查，依同法第92條但書及第331
    條第3 項但書規定，清算人之責任並未解除，自亦不生清算
    完結之效果，其公司法人人格仍視為存續；又法人人格之消
    滅，依民法、公司法等有關規定，均以完成合法清算為前提
    ，如尚未完成合法清算，縱經法院准予清算完結之備查，仍
    不生清算完結之效果。清算人向法院聲報清算完結，僅為備
    案性質，法院所為准予備案之處分，並無實質上之確定力，
    是否發生清算完結之效果，應視是否完成合法清算而定（最
    高行政法院92年度判字第1223號及第1611號判決意旨參照）
    。準此，公司清算完結將表冊提請股東會承認後，尚須向法
    院申請備查，惟向法院聲報清算完結，僅為備案性質，法院
    所為准予備查之處分，並無實質上確定力，是否發生清算完
    結之效果，應視是否完成合法清算而定，若未完成合法清算
    ，縱經法院為准予清算完結之備查，仍不生清算完結，法人
    格消滅之效果。原告所引財政部79年10月27日台財稅第7903
    21383 號函及80年2 月21日台財稅第000000000 號函釋意旨
    亦均以合法清算為前提。是原告主張：公司一經法院為准予
    清算完結之備查，即生清算完結效果，法人格隨之消滅，被
    告並非公司法授權之主管機關，其對於原告清算之事務，應
    無審究合法之權限云云，即非可採。
  (二)經查，本件原告經經濟部於91年8 月20日經授商字第091013
    44830 號函解散登記在案( 見本卷第99頁) ，並經台北地方
    法院97年6 月3 日北院隆民德96年度司字第966 號函准予清
    算完結備查，業經本院依職權調閱該案卷宗查明確實。原告
    於97年7 月21日向被告申請註銷未獲分配之欠稅，惟原告於
    92年1 月7 日辦理營利事業所得稅決算申報，已逾所得稅法
    第75條第1 項法定決算申報期間，另未依所得稅法同條第2
    項規定辦理清算申報，決清算程序於法已有未合。又比較原
    告前表及後表，前表帳載現金135,118 元、銀行存款38,740
    ,522元、應收票據16,628,716元、應收帳款30,257,816元、
    其他應收款36,447元、存貨10,913,846元、預付費用45,321
    元、預付貨款2,066,889 元、其他流動資產517,572 元、固
    定資產95,131,364元、銀行借款38,884,707元、應付票據2,
    392,600 元、應付帳款5,721,992 元、應付費用2,217,769
    元、應納稅額144,654 元、長期借款38,890,276元，而後表
    中上揭科目除現金異動為9,547 元、應收帳款異動為21,395
    ,966元、存貨異動為5,586,146 元、預付費用異動為1,280
    元、其他流動資產異動為364,989 元、固定資產異動為94,5
    23,092元、應付帳款異動為20,900,000元、應付費用異動為
    15,560,956元外，銀行存款、應收票據、預付貨款、銀行借
    款、應付票據、應納稅額、長期借款均異動為0 元( 見本院
    卷第120 頁) ，上開資產負債各科目流向及沖轉依據為何，
    亟待明瞭，被告以97年8 月21日財北國稅中北營所字第0970
    203502號函請說明並提示相關憑證、資料及證明文件供核(
    見本院卷第59頁) ，惟原告未能提示供查，尚難認定其已依
    法清算完結。本件原告滯欠營利事業所得稅及營業稅迄98年
    7 月1 日止計9,163,253 元，原告既未為合法清算程序，當
    不生清算完結之效果，其法人人格自未消滅，清算人之責任
    亦未解除，本應就未繳清之稅款負繳納義務。被告以原告尚
    未合法清算完結為由，否准原告申請註銷欠稅，並無違誤。
  (三)末按「公司經辦理清算完結，並聲報法院准予備查後，始發
    現有違法漏稅情事，如未依前項說明洽請法院撤銷其清算完
    結准予備查之裁定，其清算程序既已終結，不能再對法人人
    格已告消滅之公司補徵稅款及處罰。」前固經財政部67年1
    月25日台財稅第30525 號函釋示，惟該函釋業經財政部以84
    年7 月12日台財稅第000000000 號揭示前揭函釋與前司法行
    政部68年6 月22日台(68)函民字第05991 號函規定及司法院
    秘書長84年3 月22日( 八四) 秘台廳民三字第04686 號函之
    法律見解未合，不再適用，是原告主張：本件原告經台北地
    方法院函准清算完結核備在案，法人人格即歸消滅，未經法
    院撤銷本件清算完結之准予備查，被告不得擅加課徵原告之
    稅捐，原告自得依法註銷欠稅云云，洵無可採。
六、綜上所述，本件原告清算事務尚未完結（尚未完成合法清算
    ），被告否准原告註銷欠稅之申請，其認事用法均無違誤，
    訴願決定遞予維持，亦無不合，原告徒執前詞，訴請撤銷原
    處分及訴願決定，並命被告作成註銷原告欠稅之行政處分，
    為無理由，應予駁回。
七、本件事證已臻明確，兩造其餘主張陳述，於判決結果不生影
    響，無庸一一論列，併予敘明。
據上論結，本件原告之訴為無理由，爰依行政訴訟法第98條第1
項前段、第218 條，民事訴訟法第385 條第1 項前段，判決如主
文。
中    華    民    國    98    年    7     月    9     日
                      臺北高等行政法院第三庭
                                審判長法  官  楊莉莉
                                      法  官  陳心弘
                                      法  官  林惠瑜
上為正本係照原本作成。
如不服本判決，應於送達後20日內，向本院提出上訴狀並表明上
訴理由，如於本判決宣示後送達前提起上訴者，應於判決送達後
20日內補提上訴理由書（須按他造人數附繕本）。
中    華    民    國    98    年    7     月    9     日
                                      書記官  劉道文


司法院資訊處製作；財團法人民間司法改革基金會備份。
